臺灣高等法院民事判決　　　　　　　　　 94年度上字第552號
上　訴　人　甲○○
被　上訴人　乙○○
訴訟代理人　丙○○
上列當事人間請求返還土地等事件，上訴人對於中華民國94年 4
月21日臺灣板橋地方法院93年度訴字第1919號第一審判決提起上
訴，經本院於94年9月21日言詞辯論終結，判決如下：
    主      文
上訴駁回。
第二審訴訟費用由上訴人負擔。
    事實及理由
一、上訴人起訴主張：兩造先父楊鏡舉生前於民國78年間將其所
    有土地劃分分配予上訴人及被上訴人兄弟等人，因礙於當時
    法令不得登記過戶，先父惟恐日後無據可循，故於84年5 月
    25日立下土地分配遺言書為憑。依上開遺言書所示，先父將
    所有坐落於范屋建地下方之土地即新竹縣橫山鄉○○○段第
    12 6之11、126之12、126之13、126之14、126之16地號土地
    ，係指分予上訴人所有，惟因87年之前政府訂定之不當法規
    ，使先父指分予上訴人之土地無法登記過戶，致被上訴人有
    機可乘，將先父指分上訴人之土地一併登記予被上訴人名下
    ，嗣88年間先父始向被上訴人追回其中 3筆土地移轉登記予
    上訴人，惟系爭126之14及126之16地號土地仍未追回，此觀
    上開遺言書第3項第5行所載「如有誤登記土地應無條件轉移
    」，即指系爭未追回之126之14及126之16地號二筆土地部分
    。先父過世後，被上訴人心有不甘，竟持上訴人未追回之土
    地權狀造謠生事反指上訴人侵占，使上訴人名譽及精神遭受
    嚴重打擊，致身心受創，故請求被上訴人賠償非財產之損害
    、車馬費及其他支出費用共新台幣（下同 ）1,492,000元等
    語。並聲明：(一)被上訴人應將坐落於新竹縣橫山鄉○○○
    段第126之14、126之16地號土地所有權移轉予上訴人；( 二
    )被上訴人應給付上訴人1,492,000元。
二、被上訴人則以：兩造先父係於78、79年間將其家族之土地分
    配予其長男楊熾統、次男即上訴人、三男楊滋棋及四男即被
    上訴人，其中被上訴人分得坐落於新竹縣橫山鄉○○○段12
    6之2、126之4、126之5、126之6、126之11、126之12、 126
    之13及126之14等 8筆與他人共有之土地，該8筆土地並於79
    年5月8日移轉登記予被上訴人名下。上訴人及訴外人楊熾統
    則均分新竹縣橫山鄉○○○段112之6地號之土地，此由伊等
    先父於82年 1月20日所訂立之土地分配協議書上之記載可證
    。伊等先父分配予上訴人而暫無法移轉登記為上訴人名義之
    土地者，僅分配予楊熾統及上訴人均分之同地段112之6地號
    之土地，因該筆土地係屬山坡地保育區之農牧用地，原為楊
    鏡舉一人所有，依89年 1月26日修正公布前之農業發展條例
    第30條之規定，該土地不得分割及移轉為共有之故，嗣上訴
    人於89年12月6日始取得該筆分割後之112之 7地號土地，此
    由伊等先父於84年5月25日所立之遺言書第1項記載亦足以佐
    證。伊等先父於78、79年間本即已將家產分配清楚，惟因長
    男楊熾統早年經商失敗曾虧損許多家產，致上訴人就其竟僅
    能與其兄楊熾統均分上開112之6地號之田地乙事心生不滿，
    而向伊等先父抱怨家產分配之不公，伊等先父不勝其煩，始
    徵詢被上訴人是否願將分配予其之上開 126之13地號林地移
    轉予上訴人，被上訴人念及兄弟之情遂同意之，而伊等先父
    為免子女日後再起爭執，始於84年 5月25日另立遺言書，該
    遺言書所載：「．．．范屋建地下透大路下之林地分給熾和
    ．．．」等語，係指同地段 126之13地號之林地而言，根本
    不包括地號126之14及126之16等 2筆土地，上開事實並經證
    人楊滋棋到庭證述明確。且被上訴人於先父辭世前即遵循其
    意於88年1月22日將上開126之13地號之林地移轉登記予上訴
    人，至上訴人併同移轉之第126之11及126之12等 2筆地號土
    地，則係上訴人於88年初利用被上訴人不諳處理地權事宜藉
    機一併移轉登記予上訴人名下，被上訴人為顧及手足之情並
    避免因兄弟鬩牆使年邁病重之父傷心，故而隱忍未發，根本
    無上訴人所稱該 3筆土地係經伊等先父追回其事。至於上訴
    人以兩造之父楊鏡舉去世後，被上訴人心有未甘持未追回之
    土地權狀造謠生非，反指上訴人侵占，並向長輩揚言要拆上
    訴人之房屋，致上訴人名譽受損且精神遭受嚴重打擊為由，
    主張被上訴人應賠償上訴人名譽及精神之損害、車馬費及其
    他費用乙節，微論上訴人並未就被上訴人有何侵害上訴人權
    益之行為及上訴人確因該行為受有前揭損害等事實舉證以明
    其說，且上訴人擅自在被上訴人所有之系爭126之 16地號土
    地上建造房屋，顯係侵犯被上訴人土地所有權，被上訴人自
    有權請求上訴人拆除該土地上之房屋並返還前揭土地，根本
    無任何造謠生非及毀謗上訴人情事等語，資為抗辯。並聲明
    ：上訴人之訴駁回。
三、原審判決駁回上訴人本件請求，上訴人聲明不服，求為廢棄
    原判決，並判決如起訴之聲明所示。被上訴人則求為駁回上
    訴。
四、上訴人主張兩造先父楊鏡舉於78年間將其所有土地分配與上
    訴人及被上訴人兄弟等人，並於84年間立下遺言書，確認土
    地分配情形之事實，業據提出楊鏡舉於84年 5月25日書立之
    遺言書影本為據，並為被上訴人所不爭執，堪信為真實。惟
    上訴人復主張：依上開遺言書內容所示，系爭第126之11 、
    126之12、126之13、126之14、126之16地號土地，應為先父
    指分予上訴人所有，但遭被上訴人趁機於79年間一併登記予
    被上訴人名下。嗣88年間先父始向被上訴人追回其中 3筆土
    地移轉登記予上訴人，惟系爭第126之14及126之16地號土地
    仍未追回，而被上訴人因部分土地遭追回心有不甘，竟持上
    訴人未追回之土地造謠生事反指上訴人侵占，使上訴人名譽
    及精神遭受嚴重打擊等情，則為被上訴人所否認，並以前詞
    置辯。
五、本院審酌兩造攻防後，認本件爭點在於楊鏡舉於84年 5月25
    日書立之遺言書第 1項記載：「石屋上面田園給滋棋已登記
    清楚，范屋背水頭田一坵上面范屋連名之林地給熾金已登記
    清楚，地號112之6田面積0.36公頃給熾統、熾和。滋熾統於
    生前將分得之土地以25萬元轉賣給滋棋，款項熾統生前親收
    點交清楚，此筆土地因礙於法令不得登記，依我指定界線上
    面為滋棋持有，下面以及范屋建地下透大路下之林地分給熾
    和。以上土地分配清楚，日後熾和和滋棋相續登記時，吾兒
    女等均不得任異議或取錢刁難」等語之真意為何？是否為將
    系爭第126之14、126之16地號土地分配予上訴人所有之意思
    ？查：
（一）楊鏡舉生前於78年間將其名下土地分配予其子即上訴人、
      被上訴人及楊熾統、楊滋棋等4人後，被上訴人即於79 年
      5月間取得坐落於新竹縣橫山鄉○○○段第126之2、126之
      4、126之5 、12 6之6、126之11、126之12、126之13及12
      6之14等8筆地號土地中楊鏡舉及訴外人楊接珍各均為八分
      之一之所有權；而系爭第126之16地號土地係於90年8月間
      始自上開第126之2地號土地分割出來之事實，為兩造所不
      爭，並有上開土地登記謄本、土地買賣所有權移轉契約書
      、贈與稅免稅證明書影本（被證 1、11）附卷可稽，合先
      敘明。
（二）楊鏡舉於84年5月25日立下上開遺言書前，曾於82年1月20
      日就其分配之土地後續事宜立有土地分配協議書之事實，
      業據被上訴人提出上開協議書（被證 2）為證，並經證人
      楊滋棋到庭證述無訛，堪信為真實。觀諸上開土地分配協
      議書載有：「本人楊鏡舉所有座落橫山鄉○○○段112之6
      號，地目：田，面積0.3316公頃分配給長子熾統與次子熾
      和，協議條款如下：1.目前三子滋棋與滿子（即被上訴人
      ）之部分業已過戶清楚，長子熾統與熾和之部分同為一筆
      ，因礙於法令不得分割，本人決定採單一繼承方式，．．
      ．日後土地則由次子熾和一人繼承，因此熾和必須支付新
      台幣30萬元給熾統。2.日後熾和辦理繼承或贈與移轉手續
      時，一切費用兩人平均分擔」等語，並參佐楊鏡舉原有土
      地除同地段第 126之11地號土地地目為「道」外，均為農
      牧用地，及89年 1月26日修正公布前農業發展條例第30條
      原定有：「每宗耕地，不得分割移轉為共有」之限制等情
      ，堪認楊鏡舉分配予上訴人等 4兄弟之土地中，礙於當時
      法令不得為移轉者，僅有分配予上訴人與楊熾統共有之同
      地段第11 2之6地號土地，被上訴人於79年間將上開第126
      之2地號等8筆土地所有權移轉在其名下，並無協議書所指
      礙於法令不得分割之問題，應係依楊鏡舉之指分辦理。
（三）再將上開遺言書與82年 1月20日土地分配協議書內容互核
      結果，可知該項前段：「石屋上面田園給滋棋已登記清楚
      ，范屋背水頭田一坵上面范屋連名之林地給熾金已登記清
      楚」等語，係楊鏡舉重申分配予被上訴人及楊滋棋之土地
      業已過戶登記清楚無誤；該項後段：「地號112之6．．．
      ．。滋熾統於生前將分得之土地以25萬元轉賣給滋棋，．
      ．．，此筆土地因礙於法令不得登記，依我指定界線上面
      為滋棋持有，下面以及范屋建地下透大路下之林地分給熾
      和．．」等語，則係楊鏡舉針對原指分予楊熾統、上訴人
      共有之同地段第112之6地號土地，嗣改分由楊滋棋與上訴
      人共有後，因上開地號土地當時仍不能分割，故重新分配
      該土地於可分割後所有權應如何歸屬。
（四）又上開遺言書所稱「范屋建地」，乃指同地段第115之1及
      115地號土地等情，已據證人楊滋棋、楊宜妹於原審94年1
      月27日審理時到庭證述明確，並為兩造所不爭，堪信為真
      。上訴人固舉證人陳雲炎、楊金玉、楊宜妹、陳阿統為證
      ，據而主張上開遺言書所載：「范屋建地下透大路下之林
      地分地給熾和」等語，係包括系爭第126之14、126之16地
      號土地乙節，惟證人陳雲炎、楊金玉到庭後對楊鏡舉原有
      土地分配情形，均到庭證稱不清楚等語；而證人楊宜妹雖
      證稱：「范屋下方全部土地給上訴人」等語、證人陳阿統
      亦證稱：「范屋下面的田是分給上訴人的大伯父，林地是
      給上訴人，馬路是上訴人的土地」等語，然本院參諸證人
      楊宜妹、陳阿統當庭所畫之土地分配略圖，均未對坐落在
      范屋建地右下方及右側原屬楊鏡舉所有土地及分配情形有
      所繪註，且證人楊宜妹證稱：「（問：在證人所畫附圖另
      一邊的溪流與范屋旁邊土地是否有證人父親土地？）沒有
      ，范屋上也沒有」等語，亦與實際狀況有所出入等情，足
      見證人楊宜妹、陳阿統就楊鏡舉將其土地分配予其子之詳
      情是否確係知情已非無疑，是上開證人之證詞並無法證明
      上訴人上開主張為真。
（五）本院復參諸卷附之87年 7月該地段土地地籍圖所示土地相
      關位置（參見原判決附件1），發現第112之 6地號土地有
      部分緊鄰在同地段第 115地號土地下方；另所謂透大路，
      應為地目「道」之同地段第 126之11地號土地。因此，「
      界線上面為滋棋持有，下面以及范屋建地下透大路下林地
      分給熾和」之意，應係楊鏡舉以第112之6與第 115地號土
      地交界線及該界線延伸至第112之6地號土地之平行線為分
      野，將位在該界線上方之第112之6地號土地劃歸楊滋棋所
      有；位在該界線下方之第112之6地號部分土地劃歸上訴人
      所有，並另將坐落在透大路下之林地即同地段第 126之13
      地號土地改分配予上訴人。至於在范屋建地即同地段第11
      5地號土地右下方透大路上之系爭第126之14地號土地及在
      范屋建地右側之同地段第126之2地號部分土地（該部分土
      地於90年後分割為系爭第126之16地號土地及同地段第126
      之18地號部分土地，參見卷附93年 7月該地段土地之地籍
      圖影本＜原判決附件２＞），則顯非上開遺言書所載分予
      上訴人之土地。
（六）末佐以證人楊滋棋於原審94年 1月27日審理時到庭證稱：
      「126之2是分給被上訴人。112之6是分給上訴人及楊熾統
      。126之13分給上訴人。126之13本來是過戶給被上訴人，
      後來被上訴人要求多分一點土地，所以我父親再重新分配
      將126之13給上訴人」、「 （問：從84年遺言書何處可知
      126之2是分給被上訴人？）因為之前我父親已經將126 之
      2過戶給被上訴人，我父親也表示要給被上訴人。在84 年
      遺言書沒有特別記載」、「（問：在84年遺言書中載明『
      范屋建地下透大路下之林地分給熾和』是何部分？）透大
      路下是126之13部分 」等語，益證楊鏡舉於84年立遺言書
      時並未有將系爭第126之14、126之16地號土地分配予上訴
      人所有之意思。
六、上訴人上訴意旨雖一再指稱：依兩造先父遺言書所示，系爭
    126之11、12 6之12、126之13、126之14、126之16地號土地
    ，係指分予上訴人所有，惟遭被上訴人趁機於79年間登記予
    被上訴人名下，嗣雖於88年間經先父追回其中 3筆移轉登記
    予上訴人，惟系爭126之14及126之16地號土地仍未追回，而
    上開遺言書第3項第5行所載「如有誤登記土地應無條件轉移
    」即指系爭未追回之126之14及126之16地號二筆土地而言等
    語。惟查：系爭126之11、126之12、126之13、126之14、12
    6之16地號土地，係被上訴人於 79年間兩造先父分配財產時
    所取得，其持分係自其父楊鏡舉及伯父楊接珍處各取得八分
    之一，此有土地買賣所有權移轉契約書在卷足憑 (見原審卷
    第五十七頁），果其土地係趁機盜取而來，被上訴人又如何
    盜用其伯父楊接珍之印章？而楊接珍又豈有不加聞問之理，
    故上訴人所指顯違常情，非可採信。
七、上訴人另主張被上訴人因部分土地被追回心有未甘，竟持未
    遭追回之土地權狀造謠生事反指上訴人侵占，使上訴人名譽
    及精神遭受嚴重打擊乙節，並未舉證以實其說，已難信為真
    實。況楊鏡舉並未將系爭第126之14、126之16地號土地分配
    予上訴人等情，業經本院認定如前，故倘上訴人果有占有系
    爭土地情事，被上訴人本於所有權對上訴人有所主張，亦無
    不法可言，是上訴人主張被上訴人侵害其名譽而訴請賠償云
    云，亦非有理由。
八、綜上，上訴人依遺言書及侵權行為損害賠償請求權之法律關
    係，訴請被上訴人將系爭第126之14、126之16地號土地移轉
    登記予上訴人，及給付上訴人1,492,000元 ，為無理由，應
    予駁回。原審為上訴人敗訴之判決，於法並無不合，上訴論
    旨指摘原判決不當，為無理由，應 駁回其上訴。
九、據上論結，本件上訴人之上訴為無理由，爰依法判決如主文
    。
中　　華　　民　　國　　94　　年　　10　　月　　5 　　日
                  民事第十三庭審判長法  官  張宗權
                                    法　官　蕭艿菁
                                    法　官　陳永昌
正本係照原本作成。
如不服本判決，應於收受送達後20日內向本院提出上訴書狀，其
未表明上訴理由者，應於提出上訴後20日內向本院補提理由書狀
（均須按他造當事人之人數附繕本）上訴時應提出委任律師或具
有律師資格之人之委任狀；委任有律師資格者，另應附具律師資
格證書及釋明委任人與受任人有民事訴訟法第466條之一第一項
但書或第二項（詳附註）所定關係之釋明文書影本。
中　　華　　民　　國　　94　　年　　10　　月　　5 　　日
　　　　　　　　　　　　　　　　　　書記官  劉美垣
附註：
民事訴訟法第四百六十六條之一（第一項、第二項）：
對於第二審判決上訴，上訴人應委任律師為訴訟代理人。但上訴
人或其他法定代理人具有律師資格者，不在此限。
上訴人之配偶、三親等內之血親、二親等內之姻親，或上訴人為
法人、中央或地方機關時，其所屬專任人員具有律師資格並經法
院認為適當者，亦得為第三審訴訟代理人。
